【裁判字號】    90,保險,2
【裁判日期】    921225
【裁判案由】    給付保險金
【裁判全文】
臺灣桃園地方法院民事判決  九十年度保險字第二號
    原      告  乙○○
    訴訟代理人  康勝男律師
    被      告  國泰人壽保險股份有限公司
    法定代理人  丙○○
    訴訟代理人  賴盛星律師
    複  代理人  程才芳律師
    被      告  國華人壽保險股份有限公司
                        設台北市中山區○○○路○段四十二號
    法定代理人  甲○○  住同右.
    訴訟代理人  魏大千  住同右.
                戴世瑛律師
右當事人間請求給付保險金事件，於民國九十二年十二月十一日辯論終結，本院判決
如左：
    主    文
被告國泰人壽保險股份有限公司應給付原告新臺幣壹仟肆佰玖拾伍萬壹仟零伍元，並
自民國九十年二月十日起至清償日止，按年利一分計算之利息。
被告國華人壽保險股份有限公司應給付原告新臺幣柒佰伍拾萬元，並自民國九十年二
月十日起至清償日止，按年利一分計算之利息。
原告其餘之訴駁回。
訴訟費用由被告國泰人壽保險股份有限公司負擔千分之六百六十四，由被告國華人壽
保險股份有限公司負擔千分之三百三十三，餘由原告負擔。
本判決第一項於原告以新臺幣肆佰玖拾捌萬肆仟元供擔保後，得假執行。但被告國泰
人壽保險股份有限公司以新臺幣壹仟肆佰玖拾伍萬壹仟零伍元或同面額之國泰商業銀
行一年期可轉讓定期存款存單為原告預供擔保，得免為假執行。
本判決第二項於原告以新臺幣貳佰伍拾萬元供擔保後，得假執行。但被告國華人壽保
險股份有限公司以新臺幣柒佰伍拾萬元為原告預供擔保，得免為假執行。
原告其餘假執行之聲請駁回。
    事    實
甲、原告方面：
一、聲明：
（一）被告國泰人壽保險股份有限公司應給付原告新臺幣（下同）一千五百萬元，並
      自民國九十年二月十日起至清償日止，按年利一分計算之利息。
（二）被告國華人壽保險股份有限公司應給付原告七百五十萬元，並自民國九十年二
      月十日起至清償日止，按年利一分計算之利息。
（三）願供擔保請准宣告假執行。
二、陳述：
（一）原告與被告國泰人壽保險股份有限公司（下稱國泰人壽公司）於民國八十四年
      八月二十六日簽訂國泰美滿人生一○一終身保險契約附加平安保險特約（下稱
      國泰終身保險契約），平安保險部分保險金額為一千萬元，嗣於八十九年十一
      月十三日原告除與被告國泰人壽公司簽訂旅行平安保險契約（下稱國泰旅行平
      安保險契約），約定保險金額二千萬元以外，復與國華人壽保險股份有限公司
      （下稱國華人壽公司）簽訂旅行平安保險契約（下稱國華旅行平安保險契約）
      ，保險金額一千五百萬元，上開旅行平安保險期間均約定自八十九年十一月十
      三日起計算八日，而原告於八十九年十一月十七日下午六時許（此為柬埔寨金
      邊時間）於柬埔寨金邊市突遭兩名年籍不詳之人持刀槍搶劫並遭人砍斷左手，
      原告於事發後翌日即以電話告知被告，並於九十年一月二十六日檢具各項必備
      文件向被告申請理賠，惟被告卻拖延拒不給付，原告曾於同年四月六日向行政
      院消費者保護委員會申訴，經該會函轉財政部保險司再由該司轉請被告查明處
      理，詎被告國泰人壽公司竟於同年五月十六日以國壽字第九○○五○二二九號
      函略謂：「經查事件經過，迄無具體意外傷害事證且有諸多疑點尚待釐清，俟
      事實釐清後本公司當據以處理。」等語及被告國華人壽公司則於九十年四月十
      六日以九十理字第七九三號簡便行文表略稱：「因事發地點為柬埔寨且涉刑事
      犯罪，致調查費時，待調查完結後當儘速處理。」等語拒絕理賠。
（二）依被告所定之殘廢程度與保險金給付表所示，原告為第三級殘廢，保險金給付
      額度為百分之五十，是以國泰終身保險契約應給付額為五百萬元，國泰旅行平
      安保險契約應給付額為一千萬元，合計一千五百萬元。國華旅行平安保險契約
      應給付額為七百五十萬元。而被告於九十年一月二十六日接受原告申請理賠，
      其未依保險法第三十四條第一項規定於十五日內給付原告保險金，因可歸責於
      被告之事由未於期限內給付，原告得依同條第二項規定併予請求年利一分計算
      之遲延利息。
（三）按「外國之公文書，其真偽由法院審酌情形斷定之。但經駐在該國之中華民國
      大使、公使、領事或其他機構證明者，推定為真正。」為民事訴訟法第三百五
      十六條所明定。本件事發經過有高棉民族宗教王國警政署長ＰＨＮＯＭ  ＰＥ
      ＮＨ市巡官於二○○○年十二月二十日出具之證明書、高棉民族宗教王國內政
      部警政署長ＰＨＮＯＭ  ＰＥＮＨ市巡官二○○○年十二月二十日致警政署Ｈ
      ．Ｅ．署長之文件為證，上開資料業經駐胡志明台北經濟文化辦事處認證，且
      其翻譯本更經鈞院公證處認證在案，依上開民事訴訟法規定，應推定其為真正
      ，亦證原告係出於突發意外事件傷害致手臂殘廢，本件與最高法院九十一年度
      上字第九十九號判決所述情形不同，故被告拒絕給付並無所據。
（四）原告於上開時間被搶劫並被砍斷左手臂時，高棉憲警人員係依當地民眾報案趕
      至現場，而上開官方資料係經原告請求而核發，然被告並未說明有何不得作為
      證明之事由。原告於九十一年十二月四日到庭，距事發時間八十九年十一月十
      七日已歷二年有餘，倘原告每日均沉湎於過去慘痛的事件，原告如未自殺身亡
      亦已精神喪失，故原告於庭訊時答稱「無法回想慘痛的過去」與常情並無相違
      ，無論何人於遭受重大突發事件後，雖不致完全失憶，但欲將其發生之過程記
      得鉅細無遺實不可得，原告被搶及被砍之地點位於池塘邊的樹旁，向被告國泰
      人壽公司及國華人壽公司所述之被搶、被砍過程僅文字上之差異並無任何齟齬
      之處，原告於案發後從未在當地召開記者會亦未接受記者採訪，以一介人生地
      不熟之外國人而言，當地報社記者依警察機關人員轉述予以刊載之內容與原告
      無關。
（五）原告係於案發當日下午三時許自住宿之酒店搭出租機車至百匯百貨公司二樓打
      電動麻將台，五時半左右打電話邀約當地導遊林先生，請其陪同原告去看女友
      並請先行通知女友，然因林先生有事在身囑託原告先行出發，其本人嗣後趕至
      ，原告不得已自行搭乘出租機車前去女友家，然至女友家附近之學校門口時突
      然滂沱大雨，天色昏暗，機車司機不肯入內，原告才下車自行前往，當原告步
      行中突遭持槍歹徒自後一手勒住脖子，另一手以槍口抵住原告頭部，致使原告
      失去抵抗能力，至事故地點原告即被砍斷左手臂並遭搶奪皮夾一只，但歹徒並
      未搜括原告身體，故原告身上所有財物才未被洗劫一空，原告雖於案發時沿途
      求救，然係至路口始獲一家人急救並報警處理將原告送醫，在此情況下，原告
      無從要求送何醫院救治，且醫生為原告急救過程中，醫生有無拒絕憲警人員對
      原告進行調查亦非原告得以掌控，原告於審理陳稱：好像被砍二、三刀，手臂
      是被扯斷等語，均係原告轉述醫生的談話並非原告對事發經過之陳述，又被告
      所提出之事故確認報告書係屬概述事件經過，且原告無從得知歹徒心態及作案
      動機，況案發時間係下雨天色昏暗，視線本已不良，原告在外國突遭斷腕之禍
      ，驚恐畏懼之情，不難想見，加以傷後大量失血，一度休克當無能對歹徒作案
      過程記憶鉅細不遺。倘被告抗辯已尋獲行兇之菜刀為真，則為何被告係於案發
      後半年才進行調查，且既已尋獲該菜刀，又怎不送回國內鑑定該菜刀上之血跡
      反應，被告所為顯與常理不合，故可推認係被告所委託之人自行予以丟棄事後
      再予故意假裝尋獲。
（六）原告於案發後第二天即在全民醫院接受警方人員調查並詳告事故地點，迨至回
      國後又數度前往該國並二度前往事故地點協助警方調查、探視女友及向救助原
      告之當地居民致謝，原告均有配合警方調查。又案發時係大雨後，在無路燈及
      月光下，相距五十公尺並無法看見何物，而事發地點歹徒逃跑之路徑有多條，
      不能以他人未看見歹徒即否定一切，且無人能保證目擊民眾陳述之真實性。
（七）原告否認被告國泰人壽公司所提出總結及評斷報告書形式上及實質上之真正，
      且該報告書並非受理該案之憲警人員所為，在動盪紛亂之柬埔寨，不可能事隔
      半年之後尚對無邦交國且外交上相當不友善之台灣平民遭搶案件予以詳查，故
      應係被告所委託之專人所杜撰或依其旨意所偽造，而原告之斷掌於案發後十餘
      日即經當地人發現，原告在當時動脈割斷血流如注之下，怎能將行兇之菜刀帶
      至遙遠之地予以丟棄，另該報告書所載之事發地點並非原告被害地點。
（八）按「當事人主張有利於己之事實者，就其事實有舉證之責任。」為民事訴訟法
      第二百七十七條前段所明定。如保險人認被保險人係因自殘者，應由保險人負
      舉證責任，從而被告應就原告自殘之事實舉證以實其說，且如被告國泰人壽公
      司抗辯原告係屬自殘，依被告提出之照片觀之該刀痕高約一至二公尺以上，原
      告身體矮胖，於此角度斷不可能自殘，且以左手砍右手，或許會造成該刀痕，
      然原告遭砍者係左手，而為何能夠呈現寬厚又不紊亂之刀痕殊難想像。
三、證據：提出下列證據為證，並聲請訊問證人蕭三。
原證一：柬埔寨當地報刊二份。
原證二：高棉民族宗教王國證書原本、譯本及認證書各一份、高棉民族宗教事發經過
        內部報告原本、譯本及認證書各一份。
原證三：國軍桃園總醫院附設民眾診療服務處診斷證明書一份、全民醫院門診住院收
        費單據一份、金邊全民醫院診斷證明書一份。
原證四：保險費收據二份、人壽保險單影本一份、旅行平安險契約條款二份。
原證五：行政院消費者保護委員會移文單、財政部保險司函、國華人壽公司簡便行文
        表及國泰人壽公司函影本各一份。
原證六：現場繪製圖二份。
原證七：旅行平安保險單及旅行平安保險要保書影本各一份。
乙、被告國泰人壽公司方面：
一、聲明：
（一）原告之訴及其假執行之聲請均駁回。
（二）如受不利判決，願提供國泰商業銀行一年期可轉讓定期存款存單為擔保免為宣
      告假執行。
二、陳述：
（一）請求履行債務之訴，除被告自認原告所主張債權發生原因之事實外，應先由原
      告就其主張此項事實，負舉證之責任，必須證明其為真實後，被告於其抗辯事
      實始應負證明之責任，此為舉證責任分擔之原則，且當事人主張有利於己之事
      實，就其事實有舉證之責任，民事訴訟法第二百七十七條前段定有明文。又民
      事訴訟如係由原告主張權利者，應先由原告負舉證之責，若原告先不能舉證，
      以證實自己主張之事實為真實，則被告就其抗辯事實即令不能舉證，或其所舉
      證據尚有疵累，亦應駁回原告之請求。本件依國泰旅行平安保險契約第二條約
      定「被保險人於本契約有效期間內，因遭受意外傷害事故，致其身體蒙受傷害
      而致殘廢或死亡時，依照本契約的約定，給付保險金。前項所稱意外傷害事故
      ，指非由疾病引起之外來突發事故」，又同契約第六條約定，被保險人於本契
      約有效期間內遭受第二條約定的意外傷害事故，自意外傷害事故發生之日起一
      百八十日以內致成附表所列二十八項殘廢程度之一者，本公司給付保險金，其
      金額按該表所列給付比例計算」，故原告請求被告國泰人壽公司給付意外殘廢
      保險金之前提，應以原告對於遭遇外來突發之意外傷害事故，致其身體蒙受傷
      害致成殘廢之事實舉證證明。
（二）被告否認原告所述於八十九年十一月十七日下午六時，遭兩名歹徒持刀槍搶劫
      遭歹徒砍斷左手腕，致左前臂缺失之真實性，原告雖提出左前臂缺失之診斷證
      明書，惟該診斷證明書僅能證明原告受有左前臂缺失之事實，至於原告左前臂
      缺失是否確係遭歹徒砍傷之結果，原告則不能證明，且原告仍應就該受傷之結
      果係因意外事故所致一事舉證以實其說，又近來為圖謀取保險金而故意肇致保
      險事故發生之社會事件層出不窮，故不能聽信原告片面之詞，即認定原告係因
      歹徒行搶而遭歹徒砍斷左手臂，在原告未能提出相當證明之情況下，被告國泰
      人壽公司自不負給付保險金之責任。
（三）如兩造對於採為判決基礎之書證並不爭執其真正，亦祇能認為有形式的證據力
      。至其實質的證據力之有無，及其內容是否足以證明待證之事實，自應由法院
      曉諭兩造當事人為適當完全之辯論，使得盡其攻擊防禦之能事，始足以資判斷
      。本件原告所提出之高棉民族宗教王國警政署長ＰＨｎｏｍ  ＰＥＮＨ市巡官
      於二○○○年十二月二十日出具之證明書及高棉民族宗教王國警政署長ＰＨｎ
      ｏｍ  ＰＥＮＨ市巡官於二○○○年十二月二十日致警政署Ｈ．Ｅ．署長之信
      函，雖經我國駐外單位之認證，依民事訴訟法第三百五十六條但書規定可推定
      為真正，然實質上之證據力，仍應依其內容是否真實而定。而上開證明書或函
      件所謂被搶劫一事，係受理報案後，警方派員至全民醫院訪問原告即根據原告
      所為之陳述而來，並無任何第三人出面證明原告係遭不知名之歹徒搶劫，故不
      能僅依原告之片面陳述，即認原告所主張之事實為真實。又依上開證明書所載
      ，歹徒搶走原告之一只手提袋、美金一千二百元及其他東西，可知歹徒已將原
      告洗劫一空，惟原告之手機並未遭歹徒一併搶走，此舉有違常理。
（四）對照原告於鈞院自陳之事故發生經過及原告向被告國泰人壽公司所填寫之事故
      確認報告書，有關被弄傷時之動態姿勢及事故發生之經過情形，其前後說詞有
      所不一，且如依原告所述其之左手臂係懸空被砍，則原告之手豈有被砍二、三
      刀而未加以反抗或逃避之理，又歹徒之目的既然在行搶，原告既已交出皮包、
      現金及其他東西，歹徒行搶之目的已達，為何仍對原告之左手砍殺二、三刀，
      甚至於砍殺後又將原告之左臂扯斷，另歹徒為避免衣物或身體因沾染血跡而被
      發現，應不會再將血淋淋的左手臂丟棄至水塘，致原告無法找到斷手接回，而
      原告若遭行搶，則原告在抵抗過程中，其身體其他部位因抵抗或防禦當會留下
      傷痕，惟原告在當地全民醫院治療時，依全民醫院之診療病歷所載，原告除左
      前臂外傷性斷離缺損外，並無其他外傷之紀錄，原告所述情節均與常理有違。
（五）被告國泰人壽公司於原告提出理賠申請後，曾委請專人前往原告所陳述之事故
      現場訪查，據當地人所稱，原告所稱之事故當時，當地人並未聽到任何打鬥聲
      或任何求救聲，而且當地人僅看到原告一個人進去水池岸邊後，沒多久後又一
      個人出來，並沒有看到原告稱之兩名歹徒，而且他們看到原告於八十九年十一
      月十七日下午六點三十分事故發生前約二十五分鐘就到現場，原告在該處所為
      何事令人懷疑。嗣經會同當地鐵橋頭派出所、棉芷區警察分局警察隊、金邊情
      報局、國安局官員在原告所稱之事故地點，僱用十多位金邊當地民工，進行地
      毯式、密集式搜索，終於在一大片乾涸的池內，找到一把被人丟棄且已生鏽的
      菜刀，而該菜刀被金邊警方認定係華人所用菜刀，與柬埔寨當地人用之刀較小
      者不同，由於刀刃上無任何缺角和鈍化，且仍很鋒利，被斷定砍腕當時是一把
      新刀。且事故之現場附近之樹幹上有兩道很清晰的刀痕，足證原告之左前臂缺
      失應係原告自己砍斷所致。
（六）依柬埔寨王國金邊市首都警察局棉芷郡警察檢察處所出具之對原告於二○○○
      年十一月十七日搶劫並砍斷手案件投訴的總結及評斷報告所載，該警察局曾找
      到當時幫忙扶原告到其家中以救護之訴外人春提，及距原告所稱事故現場約五
      十米並看到原告從池塘邊有兩棵棗樹地方走出來之訴外人介沙楞及亨. 松姆破
      斯，據其所述當時除看到原告舉起手大聲嚎哭單獨走出來之外，並未看到有其
      他之人，另原告在鐵橋頭中學當地之女友達威德曾與原告生活在一起並生了一
      個小孩，表示原告之前到他家會先與該女友聯絡，但此次並未與其聯絡，嗣原
      告住進當地全民醫院後始以手機與該女友聯絡，則原告前後所為即有不符，而
      原告事後亦未配合當地警察機關之調查，故該報告書認定原告係有計劃捏造事
      發經過以實現其某特殊企圖，而該報告書業經送柬埔寨王國公證人ＢＥＮＳＯ
      Ｎ  ＳＡＭＡＹ認證翻譯在案。
（七）原告於柬埔寨受傷後，被告曾於九十年十一月十八日代墊海外救助醫療金計美
      金一千二百八十五元（折合新臺幣四萬四千七百一十元）與原告，故如鈞院認
      被告應負給付系爭保險金之義務者，被告主張就上開代墊金額，及自代墊翌日
      起至清償之日止，按年息百分之五計算之利息與被告應負之金額於同範圍內為
      抵銷。
三、證據：提出下列證據為證。
被證一：旅行平安保險契約條款影本一份。
被證二：事故確認報告書影本一份。
被證三：照片四張。
被證四：對原告關於二○○○年十一月十七日搶劫並砍斷手案件投訴的總結及評斷報
        告原本及譯本各一份、原告於金邊斷腕乙案調查報告影本一份、
被證五：全民醫院診療病歷、手術協議書、心電圖申請單影本各一份。
被證六：照片八張。
被證七：擔保償還證明書、本院九十年度促字第四二八四八號支付命令及確定證明書
        影本各一份為證。
丙、被告國華人壽公司方面：
一、聲明：
（一）原告之訴及其假執行之聲請均駁回。
（二）如受不利判決，願供擔保請准宣告免為假執行。
二、陳述：
（一）依國華旅行平安保險契約第二條規定：「被保險人於本契約有效期間內，因遭
      受意外傷害事故，致其身體蒙受傷害而致殘廢或死亡時，依照本契約約定，給
      付保險金。前項所稱意外傷害事故指非由疾病引起之外來突發事故。」本件原
      告既以契約所承保之保險事故已發生為由，向被告請求給付保險金，自應就權
      利發生之事實，即原告係因遭受意外傷害事故致其身體受有傷害而致殘廢此有
      利於己之積極事實，依民事訴訟法第二百七十七條前段規定「當事人主張有利
      於己之事實者，就其事實有舉證之責任。」之規定，先負舉證責任，原告主張
      應由被告舉證原告自殘，並非可採。
（二）原告所提出之柬埔寨當地東華日報報導係根據原告之陳述而記載，可信度不高
      。而該國警方之事故證明，係該國警署依原告請求所出具之報案證明，並非經
      有權確定犯罪事實機關所為之判斷，另依經驗法則，醫院診斷證明書僅能證明
      有受傷事實，不能證明受傷原因係意外，故上述事證均無法證明原告受傷係出
      於意外。
（三）如原告所述被砍二、三刀，手臂是被扯斷的之情節為真，原告當時必受極大痛
      楚，怎會於鈞院審理中陳稱對於如何被砍之情形無法回想等語，另原告前向被
      告所述遭砍經過與其向國泰人壽公司所稱之經過情節並不相符，其於被砍傷後
      並未立即尋找斷臂，以便就醫接合實有違常理。
（四）原告對本件事故發生時其有無昏倒不醒人事之陳述前後有所矛盾，且如原告因
      被推倒已昏厥，歹徒取財何需再砍斷原告手腕，且以原告當時斷腕傷勢之重，
      則其將因失血過多導致死亡，若原告並無昏倒，其意識尚屬清醒，又怎會在其
      手臂被砍二、三刀及扯斷前未加反抗或逃避，故無論原告當時意識狀況如何，
      其主張本件出於意外均非合理。
三、證據：提出事故說明書影本一件為證，並聲請送法務部法醫研究所鑑定。
丁、本院依職權向內政部警政署函查原告自八十六年一月一日起至九十一年十二月八
    日止入出境資料，並向財政部臺灣省北區國稅局桃園縣分局查詢原告之財產資料
    ，另向國軍桃園總醫院函調原告之相關病歷全卷及請求鑑定原告受傷之情形。
    理    由
一、本件原告起訴主張：其與被告國泰人壽公司於八十四年八月二十六日簽訂國泰美
    滿人生一○一終身保險契約附加平安保險特約（下稱國泰終身保險契約），平安
    保險部分保險金額為一千萬元，嗣於八十九年十一月十三日原告除與被告國泰人
    壽公司簽訂旅行平安保險契約（下稱國泰旅行平安保險契約），約定保險金額二
    千萬元以外，復與國華人壽公司簽訂旅行平安保險契約（下稱國華旅行平安保險
    契約），保險金額一千五百萬元，上開旅行平安保險期間均約定自八十九年十一
    月十三日起計算八日，而原告於柬埔寨金邊時間八十九年十一月十七日下午六時
    於柬埔寨金邊市某處突遭兩名年籍不詳之人持刀槍搶劫並遭人砍斷左手，原告於
    九十年一月二十六日向被告二人申請理賠，惟被告卻拒不給付，依被告二人所定
    之殘廢程度與保險金給付表所示，原告為第三級殘廢，保險金給付額度為百分之
    五十，故關於國泰終身保險契約部分應給付之保險金額為五百萬元，國泰旅行平
    安保險契約應給付之保險金額為一千萬元，合計一千五百萬元，另國華旅行平安
    保險契約部分應給付之保險金額為七百五十萬元，而被告係於九十年一月二十六
    日接受原告申請理賠，依保險法第三十四條第一項規定被告二人應於十五日內給
    付，被告均未於期限內給付保險金與原告，原告爰依保險契約及保險法第三十四
    條第二項規定訴請如聲明所示等情。
二、被告國泰人壽公司則以：原告應就其左前臂之缺失係出於意外所致負舉證責任，
    原告於本院審理中所述事故發生之經過情形與其為被告國泰人壽公司所填寫之事
    故確認報告書有出入，且原告所述之部分情節與常情相違，又依當地警方出具之
    總結及評斷報告書之記載，可知原告之左手臂被砍斷並非意外所致，又被告曾為
    原告代墊海外救助醫療金四萬四千七百十元，被告以此金額及利息主張抵銷。另
    被告國華人壽公司另以：原告應就其所受之傷害係因意外事故所致負舉證之責，
    原告所提出之證據均尚未能認定本件係因意外事故所導致，而原告在受此重大傷
    害理當會對此印象深刻，然其向本院陳述事發經過時卻有前後不一之情形，且有
    數處情節與常情有違等語，資為抗辯。
三、原告主張其於八十四年八月二十六日與被告國泰人壽公司簽訂國泰終身保險契約
    並附加平安保險特約條款，而平安保險之保險金額為一千萬元，嗣於八十九年十
    一月十三日原告分別與被告國泰人壽公司簽立國泰旅行平安保險契約，保險金額
    為二千萬元，與被告國華人壽公司簽立國華旅行平安保險契約，保險金額為一千
    五百萬元，上開二份旅行平安保險契約之保險期間均自八十九年十一月十三日起
    計算八日，原告於柬埔寨金邊市當地時間八十九年十一月十七日下午六時許在柬
    埔寨金邊市某處左前臂斷離，事發後原告於九十年一月二十六日通知被告理賠，
    原告所受傷害應認定為第三級殘廢，依約應得請求上開保險契約保險金額的百分
    之五十等情，業據其提出柬埔寨當地報刊二份、高棉民族宗教王國證書原本、譯
    本及認證書各一份、高棉民族宗教事發經過內部報告原本、譯本及認證書各一份
    、國軍桃園總醫院附設民眾診療服務處診斷證明書一份、全民醫院門診住院收費
    單據一份、金邊全民醫院診斷證明書一份、保險費收據二份、人壽保險單影本一
    份、旅行平安險契約條款二份、行政院消費者保護委員會移文單、財政部保險司
    函、國華人壽公司簡便行文表及國泰人壽公司函影本各一份為證，被告對於原告
    於上開時間及地點左前臂斷離及原告已通知被告理賠一節並不爭執，惟被告執前
    詞置辯。茲本件應審究者為（一）原告所受之傷害是否係出於意外事故所致。（
    二）被告國泰人壽公司主張抵銷有無理由。
四、原告對於其因意外事故導致其左前臂被人砍斷等情已提出相當之釋明，而被告抗
    辯原告所受之傷害非屬意外造成云云，則未舉證證明，故原告之主張應屬可採：
（一）按民事訴訟法上之舉證責任為一動態之觀念，隨著訴訟程序之進行、訴訟資料
      的提出及兩造攻擊防禦之訴訟行為，而於兩造間流動，並非始終固著於一造之
      義務。而被保險人以保險事故發生為由，向保險人請求給付保險金者，固需先
      舉證證明保險事故發生之事實存在，惟其舉證責任應於證明保險事故所致之損
      害確屬存在，並以相當證據釋明保險事故發生之經過為已足，尤其在旅遊平安
      保險之情形，被保險人發生保險事故之地點多在國外，距離遙遠，人地生疏，
      又非我公權力之所及，舉證尤為不易，自不宜科以被保險人過重之舉證責任。
      是被保險人已就保險事故發生所致之損害結果予以證明，並提出釋明保險事故
      發生之經過係屬意外之證據時，保險人即應負有依約給付保險金之義務，若保
      險人認該損害結果非因意外所致而欲拒絕給付保險金，則應舉證證明就被保險
      人所受損害係其故意之保險詐欺行為所致，或對被保險人所釋明之保險事故發
      生經過，舉證證明依被保險人所述事實經過絕對不可能發生保險事故之損害，
      始足當之。
（二）本件原告受有左前臂外傷斷離之傷害，為兩造所不爭執，應認為原告已就損害
      之結果予以證明，又原告於本院審理中陳稱保險事故發生經過為事發時伊被人
      用槍抵住，對方要求伊將皮包交出來，伊將皮夾取出後被人推倒，伊之左前臂
      即被人砍斷，伊當時第一個反應就是找人求救，所以伊沒來得及找到自己之斷
      手，就被人送往全民醫院救治等語，業據其提出高棉民族宗教王國證書、高棉
      民族宗教事發經過內部報告及金邊全民醫院診斷證明書為證，而被告國泰人壽
      公司要求原告填寫之事故確認報告書中關於事發經過亦為當時原告一人獨自步
      行，突有二名歹徒出現，其中一人以槍抵住原告，並要求原告將皮夾取出，隨
      後原告即被推倒及砍斷左手，嗣由當地經過之民眾將原告送醫等情，有該事故
      確認報告書一份在卷可稽，惟被告國泰人壽公司抗辯原告於事故確認書填寫：
      「（被弄傷時之動態姿勢？」摔倒（面朝下）雙手前拉水塘旁邊，被對方以利
      刃砍殺左前臂」，被告國華人壽公司則抗辯原告於事故說明書係填寫為其將跌
      入水中時見樹在抓時遭砍斷，均與原告於本院審理中陳稱其手臂係遭人扯斷等
      情不符，且原告對於事發當時有無不醒人事一節，亦有反覆供述不一之情形，
      然查，衡諸一般人受有手臂遭砍傷之劇痛中，往往心慌意亂對於事發當時之狀
      況無法正確詳盡之描述，尚屬人之常情，且依被告國華人壽公司之事故說明書
      及被告國泰人壽公司之事故確認報告書中所載原告對於左手臂是如何被砍傷一
      節，均記載為在伸手拉取他物時遭人砍斷，兩者並無明顯歧異之處，而原告於
      九十一年十二月四日在本院審理陳述事發經過時距事件發生時已逾二年之久，
      如原告有記憶不清之情事亦與常情無違，況原告於當次準備程序期日係陳稱手
      臂被扯斷為其聽診治醫師所述，故被告抗辯原告對於事發經過之陳述有前後矛
      盾之情事，故係虛構意外云云，不足採信。而原告所為之陳述及其證據資料已
      達釋明本件之發生係屬意外事故。
（三）被告雖抗辯原告所受傷害並非意外所致，並提出對原告關於二○○○年十一月
      十七日搶劫並砍斷手案件投訴的總結及評斷報告、原告於金邊斷腕乙案調查報
      告為證，惟查，本件係於八十九年十一月十七日發生，原告於九十年一月二十
      六日向被告申請理賠，被告理應會立即指派專員前往事發當地進行了解原告所
      述是否屬實，嗣於九十年六月十一日因被告仍拒不理賠，原告遂訴請本院判決
      被告給付原告保險金，被告國泰人壽公司卻遲至九十二年四月十一日始提出上
      開調查報告，而該調查報告係由被告國泰人壽公司指派人員所完成，其立場即
      有偏頗之虞，且依該份調查報告之內容觀之，可知係經過調查之人員綜合後之
      結論，並未附上訪查當地人士之筆錄資料，自難以該份調查報告為被告有利之
      認定，至被告國泰人壽公司所提出之上開總結及評斷報告之結論雖略以：本件
      係由原告有計畫捏造的已實現其某個特殊企圖等語，經查，該份評斷報告係於
      九十年五月九日所為，然被告於九十二年一月二十三日提出後因原告否認其真
      實性，被告國泰人壽公司迄今均未能為該份報告書取得認證程序，故是否如該
      評斷報告之抬頭所示係柬埔寨金邊市首都警察局棉芷郡警察檢察處所為即屬有
      疑，是該份評斷報告縱有不利原告之判斷，因該文書之真正仍有疑義，則被告
      國泰人壽公司仍應舉證以實其說，復依舉證責任分配之法則，應由被告就其主
      張之變態事實即原告係故意或與他人合意致原告傷害之發生負積極舉證之責，
      被告迄未能提出具體證據以為證明，徒以推測之詞懷疑原告所述受傷過程及投
      保動機，並不足採。
五、被告國泰人壽公司抗辯其為原告代墊海外救助醫療金美金一千二百八十五元，折
    合新臺幣為四萬四千七百一十元，就該代墊之金額及自代墊翌日起至清償日止之
    法定利息與原告之請求抵銷於法有據：
    按二人互負債務，而其給付種類相同，並均屆清償期者，各得以其債務，與他方
    之債務，互為抵銷，民法第三百三十四條第一項前段定有明文。本件被告國泰人
    壽公司抗辯其為原告於九十年十一月十八日代墊海外救助醫療金美金一千二百八
    十五元，折合新臺幣為四萬四千七百一十元等情，業據其提出擔保償還證明書、
    本院九十年度促字第四二八四八號支付命令及確定證明書影本各一份為證，原告
    對此並不爭執，是被告國泰人壽公司此部分抗辯自屬可採。又被告國泰人壽公司
    於九十年十一月十八日為原告代墊上開款項之翌日起迄至本件訴訟繫屬中於九十
    二年十月二十二日以辯論意旨狀主張抵銷為止，共計有一年十一個月，依此計算
    之利息計有四千二百八十五元（44,710x5%x{1+ 11/12}=4,285，元以下四捨五入
    ），被告國泰人壽公司得主張抵銷之金額合計有四萬八千九百九十五元（44,710
    ＋4,285=48,995），揆諸上開規定，於此範圍內被告國泰人壽公司向原告主張抵
    銷應予准許。
六、綜上所述，原告主張本件係屬意外事故，並造成其左手臂缺失之傷害，已提出相
    當之釋明，而被告抗辯本件原告之傷害非屬意外造成云云，則未能舉證證明，故
    應認原告之主張為可採，從而，原告基於與被告間之旅行平安保險契約及保險法
    第三十四條第二項規定，訴請被告國泰人壽公司給付原告一千四百九十五萬一千
    零五元（15,000,000-48,995=14,951,005），並自被告於九十年一月二十六日受
    原告通知理賠之十五日即九十年二月十日起至清償日止，按年利一分計算之利息
    ，另訴請被告國華人壽公司給付原告七百五十萬元，並同自九十年二月十日起至
    清償日止按年利一分計算之利息，為有理由，應予准許。原告對被告國泰人壽公
    司逾此範圍之請求則無理由，應予駁回。
七、本件原告勝訴部分，兩造分別陳明願供擔保請准宣告假執行或免為假執行，核無
    不合，爰分別酌定相當之擔保金額，予以准許。至原告敗訴部分，其假執行之聲
    請失所附麗，應併予駁回
八、本件事證已臻明確，兩造間其餘攻擊防禦方法，核與本判決結果不生任何影響，
    爰不一一予以論述，附此敘明。
九、據上論結，本件原告之訴為一部有理由，一部無理由，依民事訴訟法第七十九條
    前段、第八十五條第一項但書、第三百九十條第二項、第三百九十二條第二項，
    判決如主文。
中      華      民      國    九十二    年     十二     月    二十五    日
                                臺灣桃園地方法院民事第一庭
~B審判長法官  郭琇玲
~B      法官  劉雪惠
~B      法官  林哲賢
右為正本係照原本作成
如對本判決上訴，須於判決送達後廿日內向本院提出上訴狀
中      華      民      國    九十二    年     十二     月    二十五    日
~B法院書記官  陳淑芬


司法院資訊處製作；財團法人民間司法改革基金會備份。
